【裁判字號】    97,消債更,1637
【裁判日期】    980508
【裁判案由】    更生事件
【裁判全文】
臺灣板橋地方法院民事裁定          97年度消債更字第1637號
聲  請  人  甲○○
上列當事人因消費者債務清理事件聲請更生及保全處分，本院裁
定如下：
    主  文
更生及保全處分之聲請駁回。
聲請費用由聲請人負擔。
    理  由
一、本件聲請意旨略以：聲請人因有不能清償債務之情事，積欠
    銀行債務總金額為新臺幣（下同）1,489,261 元，前於民國
    95年7 月間依中華民國銀行公會會員辦理無擔保債務協商機
    制，與最大債權金融機構復華商業銀行（現為元大商業銀行
    ）成立協商，約定聲請人自95年10月起，分120 期，每月清
    償新臺幣（下同）16,236元，至全部清償為止，惟協商成立
    後聲請人因罹患肥胖症及高血脂，遭公司裁員後另找工作有
    困難，無穩定之收入，致使聲請人繼續履行協議有重大困難
    ，而此係屬不可歸責於聲請人之事由所致，爰依聲請裁定准
    予更生云云。。
二、按債務人對於金融機構因消費借貸、自用住宅借款、信用卡
    或現金卡契約而負債務，在聲請更生或清算前，應提出債權
    人清冊，以書面向最大債權金融機構請求協商債務清償方案
    並表明共同協商之意旨，消費者債務清理條例第 151 條第1
    項定有明文。而債務人與金融機構協商成立者，不得聲請更
    生或清算，但因不可歸責於己之事由，致履行顯有重大困難
    者，不在此限；消費者債務清理條例施行前，債務人依金融
    主管機關協調成立之中華民國銀行公會會員辦理消費金融案
    件無擔保債務協商機制與金融機構成立之協商，準用前項之
    規定，消費者債務清理條例第151 條第5 項、第6 項亦分別
    有明文可參。至於債務人聲請更生或清算不合程式或不備其
    他要件者，法院應以裁定駁回之，但其情形可以補正者，法
    院應定期間先命補正，復為同條例第8 條所明定。
三、次按前開法律規定之「但因不可歸責於己之事由，致履行顯
    有重大困難者，不在此限」，其立法意旨係基於債務清償方
    案成立後，應由債務人誠實遵守信用履行協商還款條件，惟
    於例外情形下發生情事變更，在清償期間收入或收益不如預
    期，致該方案履行困難甚或履行不能，因不可歸責於己之事
    由，始能聲請更生或清算。此規範意旨在避免債務人任意毀
    諾已成立之協商，濫用更生或清算之裁判上債務清理程序。
    蓋以債務清償方案係經當事人行使程序選擇權所為之債務清
    理契約，債務人應受該成立之協議所拘束。債務人既已與金
    融機構協商成立，如認該協商方案履行有其他不適當情形，
    自仍應再循協商途徑謀求解決。又所謂不可歸責於己之事由
    ，係指出於非己身所能控制之自然力或其他人為事由，具有
    猝然性而不能預知，非人力所能參與或所能阻止，而陷於不
    能履行承諾償還自己之債務者而言，例如：債務人於履行清
    償期間遭逢重大意外災害，如車禍、火災、或罹患重大不治
    之惡疾而喪失工作能力，或是債務人負擔家計生活之職業工
    作，突然非自願性失業，而可預見的、持續性的無法就業謀
    生。
四、經查：
(一)、聲請人於消費者債務清理條例施行前，曾依照中華民國銀行
    公會會員辦理消費金融案件無擔保債務協商機制，與最大債
    權金融機構復華商業銀行（現為元大商業銀行）股份有限公
    司達成協商，雙方約定聲請人自95年10月起分120 期，週年
    利率按5.6%計算，按月於每月10日清償16,236元，直至全部
    清償為止，截至97年5 月後毀諾，此有協議書及無擔保債務
    還款計劃影本各一份為證，且觀諸聲請人提出之財團法人金
    融聯合徵信中心債權人清冊中「是否曾參與銀行公會債務協
    商」欄註記「Y 」一節亦明。準此，本件聲請人依上開協商
    機制與最大債權金融機構協商成立後，再向本院聲請更生，
    尚須符合「不可歸責於己之事由致履行顯有重大困難」之法
    定要件，方為適法。
(二)、聲請人主張其近兩年每月平均月收入僅12,427元，而協商條
    件每月清償金額卻高達16,236元，聲請人顯然無法履行前開
    方案，長期以來依賴親友資助及政府失業補助金下，始能勉
    強繳納19期，是以其履行顯有重大困難者之情形云云。惟按
    ，聲請人係於67年6 月20日出生，於95年10月12日締結前述
    債務協商之際，係為27歲之成年人，此有聲請人之戶籍謄本
    在卷可參，且參其於前揭協商成立前之工作歷練亦非在少，
    此復有聲請人提出之勞工保險投保資料表在卷足佐，聲請人
    顯非欠缺交易知識及經驗之人，自當對本身之經濟狀況、家
    庭收支情形瞭若指掌。惟其既於收受最大債權銀行（按即復
    華商業銀行）建議之協商條件後，既仍允諾簽署前述協商協
    議書，同意銀行提出之無擔保債務還款計劃，可見其償還能
    力，當屬聲請人於協商時已經其適當評估，思量資金來源之
    籌措管道後，認無疑慮方始為之。聲請人當時盱衡其經濟狀
    況，既仍簽署協商協議書，同意復華商業銀行之無擔保債務
    還款計畫，無論其資金係來自親友借貸、薪資或其他投資獲
    利，聲請人既同意與復華商業銀行協商成立，自有其籌措資
    金之來源。更何況前述復華商業銀行復於提出協商條件同時
    ，已給予聲請人長達14日之猶豫期間，並告以如日後有未依
    條件履行之情形，協商即屬失效，聲請人所負各債務即回復
    依各原契約履行等節清楚，是聲請人接受與否，亦有充分之
    時間考量，彼若如認己確力有未逮，或積極之拒絕、或消極
    之不履行協商條件均足以發生阻卻協商條件成就之效果，然
    聲請人其後既未行拒絕，甚至更依約自95年10月起履行長達
    19期之時間，足見其於締結前述協商條件之際，實已考慮周
    詳日後還款方法，實無匆促、不及思慮等不得已之情形無疑
    ，且事實上依聲請人事後之履行情形亦可證明其先前擬定之
    還款計畫亦頗為可行。勘認聲請人於本件聲請時，始稱伊無
    法負荷協商條件云云，應為事後推諉言詞，無從採信。
(三)、再查，依聲請人提供財政部臺灣省北區國稅局95年度綜合所
    得稅各類所得資料清單可知，聲請人95年度總收入為132,85
    4 元，亦即聲請人於協商成立時平均每月收入為11,071元；
    再聲請人提出之勞工保險局核定通知書所載，聲請人自96年
    2 月起每月受有失業給付金21,080元，加上聲請人陳稱其失
    業期間每月兼職網路拍賣，平均月收入約為5,595 元，則聲
    請人於96年度失業期間，每月仍有可支配所得為26,675元（
    計算式為：21,080+5,595＝26,675），是以聲請人於協商成
    立時之收入，與其後之可支配所得非但並無減少，甚至顯然
    增加1 倍有餘，對其清償能力應無造成影響，自難認聲請人
    於協商成立後，有何經濟狀況重大變更，致履行協商顯有重
    大困難之情事存在。
(四)、聲請人雖又主張其自95年年中起，患有高血脂及肥胖症，導
    致工作不順，也找不到工作，因此收入不穩定等語。惟查，
    聲請人自述係於95年年中起即患有高血脂及肥胖症，該事由
    顯乃協商成立前既存之事由，而非協商成立後新發生之事由
    ；再者，聲請人所患之高血脂及肥胖症，係屬一般常見成人
    慢性疾病，除需注意日常生活飲食及運動習慣等，應無重大
    影響日常生活及工作能力之虞。且聲請人亦未提出其他證據
    ，證明其因上述疾病直接導致其收入減少甚至喪失工作之具
    體情事，另參酌本件聲請人自95年10月成立協商時起，即持
    續履行協商至97年5 月始行毀諾，益徵其所患高血脂及肥胖
    症，並不影響其依協商內容繼續履行之能力。聲請人以此事
    由，主張於締約之後有不可歸責於己之事由致履行顯有重大
    困難，顯不足採取。
五、綜上所述，聲請人於協商成立當時，盱衡己身之經濟狀況，
    仍願簽署協議書，自應依協議條款履行；而聲請人所述聲請
    更生之理由，並非屬不可歸責於己之事由致履行顯有重大困
    難，是以聲請人本件聲請更生，與法定要件顯有不合，自應
    駁回其更生之聲請。又本件更生之聲請既經駁回，則聲請人
    於98年3 月26日所為保全處分之聲請即失所附麗，應一併駁
    回，爰裁定如主文。
六、至於所繳納郵務送達費3,060 元，則待本件更生聲請事件確
    定後，如尚有剩餘郵資餘額，再予檢還聲請人，附此敘明。
中    華    民    國    98    年    5    月    8    日
                  民事第三庭  法  官    邱育佩
上為正本係照原本作成
如不服本裁定，應於裁定送達後10日內，以書狀向本院提出抗告
，並繳納抗告費新臺幣1千元
中    華    民    國    98    年    5    月    8    日
                              書記官    彭麗紅


司法院資訊處製作；財團法人民間司法改革基金會備份。
